【裁判字號】    95,上易,82
【裁判日期】    951017
【裁判案由】    給付貨款
【裁判全文】
臺灣高等法院臺南分院民事判決  95年度上易字第82號
上  訴  人  銘洲工程股份有限公司
法定代理人  丁○○
訴訟代理人  宋金比  律師
被 上 訴人  北得建材有限公司
法定代理人  甲○○
訴訟代理人  施煜培  律師
            施承典  律師
上列當事人間請求給付貨款事件，上訴人對於中華民國95年2月
22日臺灣臺南地方法院第一審判決（94年度訴字第939號）提起
上訴，本院於95年10月3日言詞辯論終結，判決如下：
    主  文
上訴駁回。
第二審訴訟費用由上訴人負擔。
    事  實
甲、上訴人方面：
一、聲明：求為判決：(一)原判決廢棄。(二)被上訴人在第一審之訴
    及假執行之聲請均駁回。
二、陳述：除與原判決記載相同者，茲引用之外，補稱：
  (一)按銷售對帳明細表、報價表之客戶名稱欄內所載廠商，通常
    係指交易對象，固屬有理。然該形式上記載之名稱若非實質
    上交易主體，而為交易雙方所明知，甚至交易雙方對此種形
    式上之記載毫不在乎或不甚清楚，只要一方履行完全，他方
    即由實質之交易主體而為付款，雙方交易即在實質交易當事
    人間成立，此在社會乃屬普遍現象。承上，則被上訴人所稱
    「假如年豐營造股份有限公司（下稱年豐公司）係系爭交易
    之主體，則被上訴人之對帳單上客戶欄，豈會仍記載上訴人
    之名？被上訴人開立請款發票之買受人記載，攸關交易兩造
    之稅務申報，被上訴人又何以會記載上訴人之名而非年豐公
    司？尤其係系爭交易之買賣價金，如年豐公司係買受人，上
    訴人又豈會委由其關係企業億世達數位國際股份有限公司（
    下稱億世達公司）開票支付，實毫無理由」，即非屬必然。
    蓋形式上記載之名稱非屬實質上交易主體，只要一方履行完
    全，他方即由實質之交易主體而為付款，雙方交易即在實質
    交易當事人間成立，此在社會交易實務上亦所在多有。查本
    件卷附對帳明細表、報價表之客戶名稱欄內所載廠商雖係記
    載「銘洲工程股份有限公司（下稱銘洲公司）」或「銘洲工
    程」等字樣，惟實際之交易主體係年豐公司。惟本件系爭買
    賣確係年豐公司向被上訴人所訂購，而非銘洲公司向被上訴
    人訂貨。是尚不得僅以形式上之記載，而逕認上訴人即為交
    易主體之地位，仍應探究向被上訴人訂貨者究係何人？如被
    上訴人認係上訴人所訂，則應就此一事實部分負舉證說明之
    義務。
  (二)原審卷附被上訴人提出之銷售對帳明細表有6，其中(1)至(4)
    丙○○有簽名，但(5)、(6)部分丙○○並無簽名。
    查：
    (1)上列第(5)、(6)項之銷售對帳明細表，無丙○○之簽名，亦
      即並非全部之銷售對帳明細表均有丙○○之簽名。
    (2)上開「三洋拋光磚」、「優加力外牆磚」、「正豐石英磚
      」等，均與被上訴人提出之報價表所載之項目不符，是上
      開「三洋拋光磚」、「優加力外牆磚」、「正豐石英磚」
      等貨品，並非上訴人所訂，即非無據。證人丙○○95年9
      月4日於鈞院證稱：「（問：為何報價表與項目會有不符
      ？）我沒有經過報價，報價也不是我做的，也不是我的筆
      跡，因為報價也會殺價，報價也是廠商報價，決策都是由
      蔡凱翔決定的，也是由蔡凱翔簽名的，報價當時是由廠商
      送來之後，現場會詢價，會採購發程之後，現場會診之後
      ，由上層決策價格合理，確定之後才會發包，廠商才會拿
      發包合約書給現場簽名，價格有可能不一樣，一般都會有
      殺價的問題」等語，依證人所述「報價也是廠商報價，決
      策都是由蔡凱翔決定的，也是由蔡凱翔簽名的」，且因「
      報價也會殺價」以致「價格有可能不一樣」，若此為屬實
      ，則報價單與現場簽收之貨品項目應係相符，至多僅係價
      格有異而已。然本件被上訴人提出之銷售對帳明細表所列
      之「三洋拋光磚」、「優加力外牆磚」、「正豐石英磚」
      等，均與被上訴人所提出之報價表所載之項目不符，則依
      證人丙○○所述「報價也是廠商報價，決策都是由蔡凱翔
      決定的，也是由蔡凱翔簽名的」以觀，既然蔡凱翔於親自
      簽名之報價單上並無「三洋拋光磚」、「優加力外牆磚」
      、「正豐石英磚」等項目，而證人丙○○亦證稱報價不是
      其所為且均由上層決策價格合理，確定之後才會發包，是
      上列「三洋拋光磚」、「優加力外牆磚」、「正豐石英磚
      」等項目，既非蔡凱翔所下訂，亦非丙○○所訂購，則被
      上訴人向上訴人請求貨款，應無理由。
    (3)本件中之買賣，其每一張的銷售對帳明細表，應係代表著
      一個獨立的買賣契約，於此應究明者，該每一次的買賣當
      事人究為何人？材料究係何人所訂？因此，被上訴人所送
      之貨品，如非係上訴人公司所訂，即不得向上訴人請求貨
      款。本件於報價表上所載列之貨品項目與銷售對帳明細表
      所列之貨品項目並非一致，而上訴人公司並無訂購「三洋
      拋光磚」、「優加力外牆磚」、「正豐石英磚」等項目，
      是上開貨品顯非上訴人所訂購。
  (三)被上訴人所提出之報價表，至多僅屬意思表示之要約引誘，
    蓋其上僅記載項目、廠牌、單價，並無記載數量。因此，若
    上訴人欲向被上訴人訂貨，仍須向被上訴人表明訂貨之數量
    而為要約。是本件不能僅以報價表即認定兩造間即已成立買
    賣契約。
  (四)被上訴人稱：「報價表上之項目係報價時，據上訴人提出之
    項目所報，報價後實際開工後上訴人直接訂購報價表上所無
    項目之建材，被上訴人實無不賣之理，只要價錢與上訴人能
    達成一致，買賣契約不會因報價表上無此項目而不成立」，
    則顯見被上訴人所提出之報價表，僅屬意思表示之要約引誘
    ，因此，若上訴人欲向被上訴人訂貨，仍須向被上訴人表明
    訂貨之數量及價格而為要約，雙方達成一致，買賣契約始會
    成立。故不得僅以報價表而遽認兩造間即存有買賣關係。
三、證據：援用第一審所提證據，並聲請訊問證人丙○○、乙○
    ○。
乙、被上訴人方面：
一、聲明：求為判決：上訴駁回。
二、陳述：除與原判決記載相同者，茲引用之外，補陳：
  (一)上訴人辯稱被上訴人原審曾稱「年豐公司是向銘洲公司陳報
    後再向我們訂貨」，故系爭買賣應係年豐公司向被上訴人所
    訂購。惟查：
    (1)假如年豐公司係系爭交易之主體，則被上訴人之對帳單上
      客戶欄，豈會仍記載上訴人之名？被上訴人開立請款發票
      之買受人記載，攸關交易兩造之稅務申報，被上訴人又何
      以會記載上訴人之名而非年豐公司？尤其系爭交易之買賣
      價金，如年豐公司係買受人，上訴人又豈會委由其關係企
      業億世達公司開票支付？上訴人所辯年豐公司係買受人，
      毫無理由。
    (2)據上訴人94年3月25日函，上訴人自承因年豐公司積欠工
      程款無法取得，上訴人已協議接手本案相關完工事宜，93
      年10月28日以後之工程亦由上訴人請領。上訴人提出其與
      年豐公司93年10月27日訂立之債權轉讓與授權協議書第6
      條：「繼續施作工程範圍及工程管理事項：尚未施作之整
      體裝修工程之全部及協調管理各分包完工。」，第8條：
      「乙方（即上訴人）同意就繼續施作之整體裝修工程部分
      對國軍眷住宅公用合作社負瑕疵擔保責任」，可知年豐公
      司因財務問題，早已由上訴人接手相關完工事宜，則年豐
      公司又豈可能向被上訴人訂貨？
  (二)上訴人辯稱銷售對帳明細表上，有2張未有丙○○簽名，另
    項目為「三洋拋光磚」、「優加力外牆磚」、「正豐石英磚
    」之建材，與被上訴人提出之報價表所載項目不符，質疑該
    對帳單、建材非上訴人所訂。惟查：
    (1)報價表上之項目，係報價時據上訴人提出之項目所報，報
      價後實際施工後上訴人直接訂購報價表上所無項目之建材
      ，被上訴人實無不賣之理，只要價錢與上訴人能達成一致
      ，買賣契約不會因報價表上無此項目而不成立。故應探究
      者係前述3項建材，與所謂丙○○未簽名之對帳單，上訴
      人究有無購買之事實，與報價表上為何無此項目無關。
    (2)丙○○未簽名之2張對帳單，金額共計為14,110元，即起
      訴狀7紙發票之一之金額，而丙○○簽名確認係簽在被證
      六之第一紙對帳單上手寫金額125,406元（即上訴人付款
      之3紙支票其中之一之票面金額）之旁，125,406元之數目
      即係由54,033元、39,360元、17,903元、14,110元4筆款
      項相加而來，亦即係包括所謂丙○○未簽名之2張對帳單
      金額。故該2張對帳單實際上亦係經丙○○確認無誤。
    (3)系爭交易所有之對帳單均係經丙○○確認過，而其金額與
      上訴人請款之發票金額，及上訴人給付貨款交付之3紙支
      票面額又完全合，則對帳單上所載之「三洋拋光磚」、
      「優加力外牆磚」、「正豐石英磚」建材，固未記載於報
      價表上，但兩造顯亦有該些建材之交易。
    (4)上訴人94年3月25日發函給被上訴人，函中記載「五、本
      公司在此特別聲明，原駐地工程師包括：丙○○、鐘才信
      、曾劍書，已不再為本公司專案臨時聘雇人員…」，顯然
      丙○○在系爭對帳單上簽名確認時，確為上訴人之聘雇人
      員，其在客戶欄記載為上訴人之對帳單上簽名，自係確認
      上訴人與被上訴人間之交易。
  (三)上訴人又辯稱以億世達公司之支票給付系爭貨款，僅能認定
    給付貨款之方法係以億世達公司之支票為之，不能遽而認定
    上訴人係買賣契約之當事人，事實上億世達公司之支票係代
    墊工程款。惟查：
    (1)前述上訴人94年3月25日之函，說明四已明白自承「本案
      協力商工程款皆委由關係企業（億世達公司）代付」，故
      億世達公司之支票給付系爭貨款，係在給付上訴人系爭交
      易之貨款，彰彰明甚。
    (2)上訴人自承年豐公司已陷財務危機，並積欠上訴人債務，
      則上訴人向年豐公司追索欠款尚且不及，又豈可能反自掏
      腰包代年豐公司給付買賣價金？何況據上訴人所言，系爭
      交易，係年豐公司冒用或誤用其名義訂貨，對年豐公司冒
      用自己名義之惡行，上訴人應更無反出錢為其墊款之理。
      上訴人所辯難謂有理。
    (3)年豐公司發生財務危機後，係由上訴人接手完工事宜，則
      上訴人辯稱億世達公司之支票係代年豐公司墊款，顯無可
      能。
三、證據：援用第一審所提證據，並聲請調閱原審94年度訴字第
    939號之錄音光碟。
      理      由
一、被上訴人主張：上訴人於93年10月至94年1月間，因承攬台
    北市國運新城重建工程，向其購買1,674,887元之建材（下
    稱系爭貨品），除給付部分款項外，經雙方會算後，上訴人
    尚欠932,826元，上訴人乃開立其關係企業億世達公司為發
    票人之支票3紙支付貨款，惟支票屆期均未兌現，屢經催討
    均置之不理，爰本於買賣之法律關係，請求判決命上訴人如
    數給付，並加算自起訴狀繕本送達翌日起至清償日止之法定
    遲延利息。
二、上訴人則以：伊並非台北市國運新城重建工程之承包商，包
    商係訴外人年豐公司，伊僅係裝修工程之協力廠商而已，未
    向被上訴人購買上開貨品，系爭貨品應係年豐公司誤用或冒
    用其名義買受，上訴人縱曾以億世達公司支票支付系爭貨款
    ，並不能遽而認定係上訴人買受等語，資為抗辯。
三、被上訴人主張，上訴人於93年10月間起，因承攬台北市國運
    新城重建工程之部分工程，向其買受上開貨品，交付億世達
    公司開立之3紙支票支付貨款，嗣後支票均遭退票未獲付款
    之事實，已據其提出支票及退票理由單影本各3紙在卷可考
    （原審卷第36、38、40頁），上訴人對其交付之支票3紙未
    付款之事實亦不爭執，堪信被上訴人此部分主張為真實。茲
    被上訴人主張，系爭貨品係上訴人買受，上訴人則否認其主
    張，並以前開情詞置辯，是本件應審究者，乃系爭貨品之買
    受人是否為上訴人？（或上訴人抗辯之年豐公司？）。經查
    ：
  (一)被上訴人主張上訴人於上開時間，向其購買1,674,887元建
    材，已受領全部貨品一節，已據上訴人提出三聯式統一發票
    7件、報價表1件、銷售對帳明細表6張為證（原審卷，第5至
    8頁、第45頁、第36、39、41至44頁）。查：報價表上有上
    訴人之公司印文及法定代理人丁○○之印文，並有丁○○之
    子蔡凱翔簽名，上訴人之公司之統一編號之記載，報價單並
    詳細記載貨品之項目、廠牌、規格、單位、單價，且約定付
    款條件、退貨比率等事項，上訴人對該報價表之真正不爭執
    （原審卷第51頁），依報價單記載方式及內容，堪以認定，
    兩造間確就報價表內所載系爭物品，已有意思表示之合意，
    已成立買賣契約，並非如上訴人所辯報價表係被上訴人之要
    約引誘而已。
  (二)上訴人雖抗辯，銷售對帳明細表上項目為「三洋拋光磚」、
    「優加力外牆磚」、「正豐石英磚」之建材，與被上訴人提
    出之報價表所載項目不符，質疑該等建材非上訴人所訂云云
    。惟查：證人（擔任銘洲公司台北國運新程現場工地人員）
    丙○○於本院審理時證稱：「（問：為何報價表與項目會有
    不符？）我沒有經過報價，報價也不是我做的，也不是我的
    筆跡，因為報價也會殺價，報價也是廠商報價，決策都是由
    蔡凱翔決定的，也是由蔡凱翔簽名的，報價當時是由廠商送
    來之後，由上層決策價格合理，確定之後才會發包‧‧‧」
    、「（問：是否你向北得公司訂貨？）不是我自己訂貨的，
    是根據公司的決策訂貨的」、「（問：你在訂貨的時候，是
    否有與銘洲公司的法定代理人報告經他同意？）所有的執行
    及施作，我都有電話與法定代理人聯絡‧‧‧」、「（問：
    你在出貨單簽收，是否有經過銘洲公司法定代理人的同意？
    ）簽收與出貨其實是同一動作，當時事先訂貨之後，才會簽
    收的，我沒有經過老闆首肯，我不可能訂貨，那時是由蔡凱
    翔提供給我的，當時是由蔡凱翔與廠商取得同意之後，廠商
    才會出貨給我，且有經過法定代理人同意，我要執行工程我
    也會告知法定代理人，‧‧‧，我做工程，都是經由銘洲公
    司法定代理人丁○○的授權」等語明確（本院卷第87至89頁
    ），依證人之上開證言，可知系爭貨品係先由被上訴人報價
    ，經上訴人決策後，再由證人丙○○依據上訴人之決策訂貨
    。則被上訴人報價表上之建材項目，自有可能與實際施工後
    上訴人直接訂購之建材項目不同，況且只要兩造就交易價格
    能達成合致，買賣契約自不因當初報價表上無此項目而不成
    立。又依證人丙○○之上開證詞，亦可知證人丙○○係受上
    訴人公司之授權而從事國運新城工程之施作及執行，復觀以
    被上訴人提出之銷售對帳明細表6件（見原審卷第37、39、
    41至44頁），其內已明確記載被上訴人銷售建材與上訴人之
    對帳明細，且其中4件銷售對帳明細表，亦有丙○○之簽名
    ，足認上訴人確有向被上訴人購買建材之事實。
  (三)依上開報價表之內容，其上有載明「稅金5％」、「保留款5
    ％」之字樣，與被上訴人所提銷售對帳明細表影本（93年11
    月23日列印之明細表）1紙（見原審卷第37頁）中所載「保5
    ％」大致相符，參酌上訴人不爭執為其關係企業之訴外人億
    世達公司簽發之3張支票所扣除百分之5之保留款後，合計金
    額為932,686元，亦與被上訴人主張系爭買賣之金額一致，
    此有被上訴人所提出之支票影本3紙在卷可考（原審卷第36
    、38、40頁）。審酌證人丙○○在銷售對帳明細表內之簽名
    認證等節，並衡諸上開證人丙○○所簽名認證之銷售明細表
    內，確載明「589,176」（見原審卷第39頁）、「218, 104
    」（見原審卷第37頁）、「125,406」（見原審卷第41頁）
    等代表金額之數字及計算方式，上開計算方式之總金額，亦
    為932,686元，佐以報價單上已由上訴人加以承認並蓋印等
    節，被上訴人主張本件貨品金額，已由上訴人之員工丙○○
    加以簽名認證，應認屬實。又對帳明細表上雖有2張（93 年
    10月29日、12月31日）未經丙○○簽名，但丙○○已於另一
    張對帳明細表簽名（原審卷第41頁），該張明細表之金額共
    有4筆，其中1筆14,110，即係上開2張未簽名之明細表之總
    額，是實際上丙○○已確認該2筆交易之貨款無訛，兩造間
    確有系爭貨品之買賣契約之存在，殆無疑義。
  (四)上訴人又抗辯稱：系爭建材應係訴外人年豐公司冒用其名義
    ，以其員工丙○○名義，向不知情之被上訴人訂貨，騙取廠
    商繼續進貨等語，上訴人就此並未提出積極證據證明，自不
    足採。況查依證人丙○○於本院所證述：「93年10至94年3
    月中，我做工程都是由法定代理人丁○○授權」、「銘洲公
    司與年豐公司之間之解除合約是在4月間，」（本院卷第89
    頁、第90頁），再參酌證人乙○○（年豐公司之前任處長，
    負責國運工程之督導）於本院所證述；「丙○○是銘洲公司
    之人員，系爭貨品係銘洲公司買受，年豐公司已將工程轉包
    銘洲公司，系爭貨品是由銘洲公司叫貨，…」等語（本院卷
    第75至76頁）。又系爭貨品依對帳單之記載，係於93年10月
    30日起至94年1月17日止，陸續出貨，依丙○○之上開證述
    ，當時國運新城之工作係由上訴人承作，而依上訴人於原審
    所提出其於94年3月25日致被上訴人之函件（原審卷第26頁
    ）中所述：「年豐公司積欠工程款，已協議上訴人接手本案
    相關工程自93年10月28日以後，工程款均由上訴人領取」、
    「…本公司委託律師收到年豐公司解除合約函（發文字號94
    豐國總字第25號、發文日期94年3月17日）…」之意旨，上
    訴人亦自承本案工程年豐公司於93年10月下旬交其接手，於
    94 年3月中旬始發函向其表示解約，則證人丙○○、乙○○
    之「系爭貨品係上訴人叫貨」之證述，應屬可信。再者，上
    訴人曾交付其關係企業億世達公司（見同上函，原審卷第27
    頁）之3紙支票支付系爭貨款，若系爭貨品非其所買受，其
    豈有可能交付支票作為貨款之清償，年豐公司於93年10至94
    年1月間，並未實際承包系爭工程，且早不付工程款給上訴
    人，上訴人豈可能代年豐支付系爭貨款？是上訴人抗辯，系
    爭貨品係年豐公司冒其名義買受云云，顯與事實不符，並無
    可採。
  (五)綜上所述，上訴人所辯，均不可採。被上訴人主張，為可採
    。
四、從而，被上訴人本於買賣之法律關係，請求上訴人給付932,
    686元，並自起訴狀繕本送達翌日即94年9月6日起至清償日
    止，按年息百分之5計算之利息，為有理由，應予准許。（
    原判決記載自94年9月26日起算利息，核屬錯誤，應由原法
    院依法更正之）。原審判命上訴人給付，並依兩造之聲請，
    分別酌定相當擔保金額為准、免為執行之宣告，經核並無違
    誤；上訴人上訴意旨，指摘原判決不當，求予廢棄改判，為
    無理由，應予駁回其上訴。
五、本件待證事實已臻明確，兩造其餘攻擊防禦方法及舉證，核
    與本件判決結果不生影響，爰不一一詳為論述，附此敘明。
六、據上論結，本件上訴為無理由，依民事訴訟法第449條第1項
    及第78條，判決如主文。
中    華    民    國    95    年    10    月    17    日
                  民事第二庭    審判長法  官  丁振昌
                                      法  官  李素靖
                                      法  官  吳上康
上為正本係照原本作成。
不得上訴。
中    華    民    國    95    年    10    月    19    日
                                      書記官  易慧玲
                                                 K


司法院資訊處製作；財團法人民間司法改革基金會備份。
